【裁判字號】    98,再微,3
【裁判日期】    990331
【裁判案由】    清償債務
【裁判全文】
臺灣嘉義地方法院民事判決               98年度再微字第3號
再審原告    甲○○
再審被告    臺灣新光商業銀行股份有限公司
法定代理人  丁○○
再審被告    新光行銷股份有限公司
法定代理人  丙○○
共      同
訴訟代理人  乙○○
上列當事人間請求清償債務事件，再審原告對於本院民國98年4
月29日98年度小上字第10號確定判決提起再審之訴，本院於99年
3月24日言詞辯論終結，本院判決如下：
    主  文
再審之訴駁回。
再審訴訟費用新台幣壹仟元由再審原告負擔。
    事實及理由
一、按再審之訴，應於30日之不變期間內提起。前項期間，自判
    決確定時起算，判決於送達前確定者，自送達時起算，其再
    審之理由發生或知悉在後者，均自知悉時起算，民事訴訟法
    第500條第1項、第2項分別定有明文，而此規定於小額訴訟
    程序事件之再審程序亦準用之（同法第436條之32第4項參照
    ）。查本件再審原告就本院98年度小上字第10號確定判決提
    起再審之訴，該確定判決因不得上訴，而於民國98年4 月29
    日宣示判決時確定，該判決於98年5月8日寄存送達於再審原
    告住所地之水上派出所，依法於同年月18日生送達之效力，
    則再審原告於收受判決後之同年6月6日，以其有民事訴訟法
    第496條第1項第1款、第9款、第13款之事由向本院提起再審
    之訴，未逾上開30日之法定期間，合先敘明。
二、本件再審意旨略以：
(一)、原確定判決有民事訴訟法第497條所定「足以影響判決之重
    要證物，漏未斟酌」之情形：再審原告於98年4月27日遞送
    民事準備狀，然二審法官遲至98年5月1日始審閱該書狀，漏
    未斟酌該狀所載有利再審原告之事證。
(二)、原確定判決有民事訴訟法第496條第1項第9款「為判決基礎
    之證物係偽造或變造」之情形：原確定判決理由雖記載「經
    原審（第一審即本院97年度嘉小字第1039號判決）當庭勘驗
    被上訴人（即再審被告）所提出誠泰銀行貸款徵信之電話光
    碟」等語，然經查閱該再審被告所提出之光碟錄音譯文並無
    發話人即徵信人員之姓名，所列發話時間:94年3月14日、
    14:35及係其自行繕打，並無任何證據證明在該時點，有何
    徵信人員，且該徵信人員又未到庭陳述及與再審原告對質，
    其文書形式力即不具備，自亦不具證據力，不得採為裁判之
    依據。再審原告係於94年3月20日向山基電信股份有限公司
    （以下稱山基電信）申辦「3G省錢專案」，確定判決第2頁
    倒數第6行卻記載「依契約上訴人（即再審原告）向新光銀
    行申貸新臺幣（下同）71,976元，並約定自94年3月24日起
    至96年3月24日止分24期」，則正常情況誠泰銀行電信徵信
    錄音應在94年3月24日以後，何以電話錄音光碟之日期卻在
    申貸日前之94年3月14日？顯見該電話錄音光碟係造假。
(三)、原確定判決有民事訴訟法第496條第1項第1款「適用法規顯
    有錯誤」之情形：查再審被告第一審起訴之法律關係應為「
    應收帳款轉讓債權」，並非消費性貸款。山基電信自94年12
    月起即倒閉而未能提供電信服務，嗣後再審原告自無再每月
    支付話費之義務，縱再審被告返還貸款之主張成立，再審原
    告仍得主張民法297、298條規定，抗辯再審被告貸款請求權
    不成立。
(四)、原確定判決有民事訴訟法第496條第1項第13款「發現未經斟
    酌之證物或得使用該證物」之情形：
１、再審原告自山基電信自救會從該公司遺留之資料中尋獲再審
    原告於94年3月20日與填寫之「山基電信手機節費專案訂購
    單」，其上並無任何「貸款條件」，可證再審原告並未向山
    基電信申請貸款，更遑論向山基通路科技股份有限公司（以
    下稱山基通路科技）申請貸款或向再審被告貸款。
２、再審原告最新取得「山基電信3G省錢專案之廣告傳單」，其
    上載明通路商（即經銷商）：山基電信股份有限公司，系統
    商（即軟體供應、維修商）：山基通路科技股份有限公司。
    另經辦再審原告購買山基電信3G省錢專案之經辦人戊○○告
    知，山基電信屬鋪貨對外營業之經銷商，可辦理手機申請貸
    款業務，但山基通路科技屬系統商，其營業項目為特殊業務
    ，無辦理手機申請貸款業務。準此，可證再審被告新光商業
    銀行於第一審主張再審原告向山基通路科技購買3G省錢專案
    ，委由再審被告新光行銷向再審被告新光商業銀行辦理消費
    性貸款以支付商品之總價額，並簽訂消費性商品貸款契約書
    云云，均與事實不符。
３、臺灣嘉義地方法院95年度嘉小字第2007號、96年度小上字第
    19號、臺灣板橋地方法院95年度小上字第58號民事判決均認
    山基通路科技屬系統商，不對外營業，無辦理手機申請貸款
    業務，本案確定之第一、二審判決認定再審原告係向山基通
    路科技購買3G省錢專案，委由再審被告新光行銷向再審被告
    新光商業銀行辦理消費性貸款以支付商品之總價額，並簽訂
    消費性商品貸款契約書云云，自有違誤。
(五)、並聲明：1.原確定判決（本院98年度小上字第10號民事確定
    判決）廢棄；2.前項廢棄部分，再審被告第一審之訴駁回；
    3.再審費用及第一、二審訴訟費用由再審被告負擔。
三、再審被告則以：再審原告所提再審事由，均經原審判決駁回
    確定在案，原審判決並無適用法規錯誤，再審原告亦無提出
    足以影響判決之重要證物等情形，依民事訴訟法第496條規
    定，再審原告之再審事由均無理由等語置辯。並答辯聲明：
    駁回再審之訴。
四、本院之判斷：
(一)、按對於小額程序第一審裁判之上訴或抗告，非以其違背法令
    為理由，不得為之，民事訴訟法第436 條之24第2 項定有明
    文。次按提起再審之訴，應以有民事訴訟法第496 條第1項
    各款、第497條、第498條之原因為限，此項原因亦即再審理
    由，必須於訴狀中表明之，否則其訴即屬不合法，毋庸命其
    補正，逕以裁定駁回之（最高法院70年臺再字第35號判例意
    旨參照）。而所謂表明再審理由，必須指明確定判決有如何
    合於法定再審事由之具體情事，始為相當（最高法院69年臺
    聲字第123號、64年臺聲字第76號判例要旨參照）。再依民
    事訴訟法第436條之32第4項規定，前揭規定於小額事件之再
    審程序準用之。
(二)、按民事訴訟法第497條所謂「重要證物漏未斟酌」，係指足
    以影響判決基礎之重要證物，雖在前訴訟程序業已提出，然
    未經確定判決加以斟酌，或忽視當事人聲明之證據而不予調
    查，或就依聲請或依職權調查之證據未為判斷而言。經查，
    本件再審意旨主張：再審原告於98年4月27日遞送民事準備
    狀，二審法官遲至宣判後之98年5月1日始審閱該書狀云云，
    然此情形顯非就證物漏未調查，且上開民事準備狀所附證物
    為山基電信公司及山基通路科技公司之營利事業登記證影本
    ，亦非足以影響判決結果之重要證物。是再審聲請人主張原
    確定判決有民事訴訟法第497條之再審事由，實無足取。
(三)、又按民事訴訟法第496條第1項第9款所謂「為判決基礎之證
    物係偽造或變造者」，依同條第2項規定，此種偽造變造之
    情形，應以宣告有罪之判決已確定，或其刑事訴訟不能開始
    或續行，非因證據不足者為限，否則即非合於法定之要件。
    本件再審原告所謂偽造變造，係指摘再審被告於原審提出之
    電話錄音光碟之通話時間令人存疑，並未陳明為原判決基礎
    之何種證物有偽造變造之情形，且並無何人因此而受有罪判
    決之宣告，或其刑事訴訟非因證據不足而不能開始或續行，
    顯與民事訴訟法第496條第1項第9款及第2項規定不合，再審
    原告此部分主張之再審事由，當非法之所許。
(四)、再按，民事訴訟法第496條第1項第1款規定之「適用法規顯
    有錯誤」係指確定判決違背法規或現存判例解釋者而言，最
    高法院71年臺再字第210號判例意旨可資參照。再審原告並
    未提出原判決究竟有何違背法規或現存判例解釋之情形，空
    言主張本案之法律關係應為「應收帳款轉讓債權」，並非消
    費性貸款，據為原確定判決有適用法規顯有錯誤云云，自有
    未合。
(五)、末按，民事訴訟法第496條第1項第13款所謂「發現未經斟酌
    之證物或得使用該證物者」，係指在前訴訟程序事實審辯論
    終結前，不知已有該證物存在，其後始知之者而言。所謂得
    使用該證物，係指前訴訟程序事實審言詞辯論終結前，雖知
    有該證物存在，但因故不能使用，其後始得使用者而言。若
    已知之，而按其情形，並非不能當時舉出或命第三人提出者
    ，即無本款之適用。經查：
１、再審原告所提出之3G省錢專案廣告傳單，為前訴訟程序事實
    審辯論終結前再審原告已知之證物，且再審原告未釋明有何
    因故不能使用之情況，當非本款所列之再審事由。
２、又再審原告所提本院95年度嘉小字第2007號、96 年度小上
    字第19號、臺灣板橋地方法院95年度小上字第58 號民事判
    決影本，均非用以認定本案事實之證物，而係相類案件之不
    同法律見解，亦非再審事由。
３、至再審原告主張判決確定後始自山基電信自救會從該公司遺
    留之資料中尋獲再審原告於94年3 月20日與填寫之「山基電
    信手機節費專案訂購單」，可資證明其上並無任何「貸款條
    件」，當初再審原告僅填寫上開訂購單，未填寫再審被告於
    原審提出之申請表云云，惟查：
(1)、對照上開訂購單與申請表可知，訂購單上並無再審原告關於
    「戶籍電話」、「聯絡人王春鑫」等資料之記載，申請表上
    卻有之，且再審原告對於上開資料之真實性並不爭執，可見
    申請表上之資料應為再審原告所自行填寫，如山基電信公司
    當初僅取得再審原告簽立之「訂購單」，再進而偽造「申請
    表」，如何可能得知再審被告之上開資料？再審原告雖抗辯
    ：是伊收到手機、節費盒後不會使用，案外人戊○○、林淑
    棉教導他使用，幫忙輸入姊姊的資料才知道的云云，然戊○
    ○、林淑棉豈有為賺取些許佣金即偽造文書之理？再審原告
    之抗辯有悖於常情。
(2)、本院將再審原告提出之訂購單、上開申請表、已遭再審原告
    撕毀之申請表、再審原告於台灣土地銀行開戶時之印鑑卡、
    再審原告當庭之簽名等資料送法務部調查局鑑定是否為同一
    人所為，然該局以98年11月13日調科貳字第09800568300號
    函覆稱：「本案由於供參考之甲○○親簽筆跡書體（正楷體
    ）與待鑑之「甲○○」簽名筆跡（行楷體）仍不一致，無法
    比對兩者書寫特性，歉難鑑定其異同」等語，顯然縱依再審
    原告提出之訂購單，仍無法證明再審被告於原審提出之「申
    請表」非再審原告所簽立，而為有利於再審原告之認定。
(3)、況再審原告於本院97年嘉小字第1039號案件進行中曾於97
    年9月26日聲請閱卷，並於閱卷完畢後於聲請狀第一頁右下
    角簽名，再審原告於本院言詞辯論時坦承該簽名為其所。本
    院對照此閱卷聲請狀上之簽名與上開申請書之簽名就運筆之
    型態、筆畫之勾勒等特徵上，均至為相同，復參照再審被告
    提出之徵信錄音光碟等資料，顯見再審原告卻有填寫申請書
    申請消費貸款之情事。
(4)、綜上，再審原告提出之上開訂購單，並無經斟酌後，即可受
    較有利之裁判之情形，亦難認原確定判決有民事訴訟法第
    496條第1項第13款之再審事由。
五、綜上所述，再審原告以原確定判決有民事訴訟法第496條第1
    項第1、9、13款、第497條之再審理由，提起本件再審之訴
    ，顯無理由，應予駁回。
六、另法院為終局判決時，應依職權為訴訟費用之裁判，民事訴
    訟法第87條第1項定有明文。查本件再審裁判費為1,000元，
    ，應由敗訴之再審原告負擔。
七、據上論結，本件再審之訴為無理由，依民事訴訟法第78條、
    第87條第1 項，判決如主文。
中    華    民    國    99    年    3    月    31  日
               民事第三庭    審判長法  官  黃茂宏
                                   法  官  蘇雅慧
                                   法  官  洪嘉蘭
以上正本係照原本作成。
本判決不得上訴。
中    華    民    國    99    年    3    月    31  日
                                   書記官  陳昭煌

司法院資訊處製作；財團法人民間司法改革基金會備份。
